【裁判字號】    94,訴,860
【裁判日期】    950412
【裁判案由】    洗錢防制法
【裁判全文】
臺灣士林地方法院刑事判決               94年度訴字第860號
公  訴  人  臺灣士林地方法院檢察署檢察官
被      告  甲○○
上被告因違反洗錢防制法案件，經檢察官提起公訴（94年度偵字
第8466號、94年度偵緝字第929 號），被告為有罪之陳述，本院
合議庭裁定改行簡式審判程序，並判決如下：
    主  文
甲○○共同幫助意圖為自己不法之所有，以詐術使人將本人之物
交付為常業，處有期徒刑柒月。
    事  實
一、甲○○與邱火旺（檢察官另案偵辦）因自雜誌廣告上得知姓
    名年籍不詳，綽號「小陳」之成年男子收購銀行帳戶存摺，
    應可預見將自己金融帳戶售予他人使用，將幫助他人實施常
    業詐欺犯罪，仍共同基於縱有人以其金融帳戶實施常業詐欺
    亦不違背其等本意之幫助犯意聯絡，甲○○於民國94年1 月
    3 日，至臺北市○○區○○路19之2 號臺灣中小企業銀行南
    港分行開立00000000000 帳戶後，交由邱火旺將該帳戶存摺
    、提款卡及密碼以新臺幣（下同）二千元之代價售予綽號「
    小陳」之男子，以幫助該男子為成員之常業詐騙集團使用。
    嗣於94年2 月15日下午，丙○○、乙○○二人即分別接獲上
    開詐欺集團之成員不詳之人來電以抽中獎品及須核對身分等
    理由，使丙○○、乙○○二人陷於錯誤，而分別於同日下午
    8 時30分及10時36分許，依該詐欺集團之成員指示操作提款
    機，分別將35,133元及29,979元匯入甲○○上開銀行帳戶內
    ，旋即由詐騙集團另一名不詳成員以提款機提領，迨丙○○
    、乙○○發現其帳戶內存款短少，方知受騙。
二、案經臺北市政府警察局南港分局、內湖分局報請臺灣士林地
    方法院檢察署檢察官偵查起訴。
    理  由
一、認定犯罪事實所憑證據及理由：
  (一)前揭犯罪事實，業據被告甲○○於本院準備程序及審理時供
    認不諱（見95年1 月11日、95年3 月1 日準備程序筆錄、95
    年3 月29日準備程序筆錄及審判筆錄），核與被害人丙○○
    、乙○○於警詢時或偵查中指述遭詐騙情節相符（見7489號
    偵查卷第40至41頁、8466號偵查卷第5 至7 、30至31、50頁
    ），並經證人即共犯邱火旺於偵查中證述屬實（見8466號偵
    查卷第46至47頁），復有丙○○於自動櫃員機之交易明細表
    二紙、乙○○存摺內頁節本一份、臺灣中小企業銀行南港分
    行94年5 月26日94南港字第淤1059400080號函及函附之被告
    開戶申請書及交易明細表一份在卷可資佐證。
  (二)刑法上所謂「常業」，指反覆以同種類行為為目的之社會活
    動之職業性犯罪而言，至於犯罪所得之多寡，是否恃此犯罪
    為唯一之謀生職業，則非所問，縱令兼有其他職業，仍無礙
    於常業犯罪之成立。本件犯罪集團人員以電話向被害人等佯
    稱抽中獎品，須核對被害人等身分等理由，要被害人依其之
    指示操作提款機，而使被害人等信以為真，匯款至其所購買
    之金融機構帳戶內，再迅速提領一空。由此可見，向被告收
    購帳戶之詐欺集團一方面取得被告帳戶使用而得隱匿自己之
    身分，另一方面利用一般人對於提款機操作程序之不熟悉及
    想欲領取獎品之急迫心理，使被害人陷於錯誤而進行匯款或
    轉帳，顯係經過縝密之籌畫。是以，向被告收購帳戶之詐欺
    集團顯係以此詐財方式維生之常業詐欺犯罪，甚為明確。
  (三)金融機構接受客戶申請一般存款帳戶之現況，絕大多數不須
    任何條件，亦無須任何費用，即任何人均可辦理金融帳戶存
    摺使用，如無特殊理由，實無借用他人存摺使用之必要。而
    金融存摺事關存摺個人財產權益之保障，倘有不明之金錢來
    源，甚而攸關個人之法律上之責任，其專有性甚高，一般人
    均有妥為保管不讓他人任意使用之認識，除非與本人具有信
    賴關係或其他特殊原因，難認有何流通使用之可能，縱使特
    殊情況偶有交付他人使用，亦必屬至親好友且深入瞭解用途
    及合理性後，始有提供他人使用之可能，且該等專有物品如
    落入不明人士手中，而未加以闡明正常用途，極易被利用為
    與財產犯罪有關之犯罪工具，此為吾人依一般生活認知所易
    於體察之常識。又非有正當理由，竟提供金錢代價徵求他人
    之帳戶，則客觀上應可預見其有犯罪意圖，係欲供為某筆資
    金之存入，後再行領出之用，且該筆資金之存入及提領過程
    係有意隱瞞其流程或避免行為人身分曝光之用意，一般人本
    於一般認知能力均甚易於瞭解。而一般詐欺集團即常以向不
    特定人收購金融帳戶存摺之方法而從事如同本案之常業詐欺
    犯罪模式，報章、雜誌、電視亦常有報導。被告為近三十歲
    之成年男子，並非無社會經驗之人，就提供帳戶與不認識之
    人使用，將為他人作為常業詐欺犯罪之工具，而有幫助他人
    犯罪之可能，自難諉為不知，亦非全然無可預見。是被告可
    預見金融帳戶存摺提供他人使用，將幫助他人實施常業詐欺
    犯罪，但因貪圖每本帳戶賣出可得2,000 元之區區利益，仍
    將上開帳戶賣予詐騙集團使用，被告顯有縱他人以其金融帳
    戶實施常業詐欺犯罪亦不違背其本意之幫助故意，毫無疑義
    。
  (四)公訴意旨雖認被告提供其所有金融機構存摺、提款卡等帳戶
    資料予不熟識之他人使用，可能使犯罪集團掩飾或隱匿該集
    團因重大犯罪所得財物，因認被告應係犯洗錢防制法第9 條
    第1 項之洗錢罪之幫助犯罪嫌。惟按洗錢防制法第1 條規定
    ：「為防制洗錢，追查重大犯罪，特制定本法」，其立法目
    的係為防止洗錢者利用各種管道漂白非法所得之洗錢行為，
    掩飾其犯罪事實，逃避或妨礙重大犯罪之追查或處罰，以遏
    阻洗錢者享受其重大犯罪所得之財物或財產上利益；其保護
    之法益係國家對於重大犯罪之訴追及處罰權；洗錢防制條例
    第2 條明定：「洗錢之定義為：一掩飾或隱匿因自己重大犯
    罪所得財物或財產上利益者。二掩飾、收受、搬運、寄藏、
    故買或牙保他人因重大犯罪所得財物或財產上利益者」，並
    於同法第三條第一項列舉「重大犯罪」之範圍；可見行為人
    掩飾或隱匿因自己或他人犯罪所得財物或財產上利益，或收
    受、搬運、寄藏、故買、牙保他人犯罪所得財物或財產上利
    益，未必當然成立洗錢罪，而須上開財物或財產上利益係自
    己或他人重大犯罪所得，且行為人基於逃避或妨礙該重大犯
    罪之追查或處罰之犯意，並有為逃避或妨礙該重大犯罪之追
    查或處罰之行為，始克相當（最高法院92年度台上字第2963
    號判決意旨參照）。再按洗錢防制法之制定，旨在規範特定
    重大犯罪（詳見該法第3 條）不法所得之資金或財產，藉由
    洗錢行為，諸如經由各種金融機關或其他交易管道，轉換成
    為合法來源之資金或財產，以切斷資金與當初犯罪行為之關
    連性，俾便於隱匿其犯罪行為或該資金不法來源或本質，以
    逃避追訴、處罰。該法之制定背景（參見立法院公報第85卷
    第43期院會紀錄第66頁至第78頁），主要係針對預防鉅額贓
    款，經由洗錢行為轉變為合法來源，造成資金流向之中斷，
    使偵查機關無法藉由資金之流向，追查不法前行為之犯罪行
    為人。足見其所保護之法益為國家對特定重大犯罪之追訴及
    處罰，此觀該法第1 條已明定：「為防制洗錢，追查犯罪，
    特制定本法」，而對不法之前行為其所侵害之一般法益，因
    已有該當各行為之構成要件加以保護，自非該法之立法目的
    甚明（最高法院92年台上3639號判決意旨參照）。本件被害
    人等指述固稱係受詐欺，而將款項匯入被告提供詐欺集團使
    用之帳戶，然被告除出售帳戶存摺、提款卡（含密碼）外，
    尚查無其他證據足資佐證被告有基於逃避或妨礙該重大犯罪
    之追查或處罰之故意或幫助犯意。又詐騙集團係利用被告提
    供之帳戶以順利取得實施常業詐欺犯行之財物，自被害人等
    匯款入被告提供之帳戶後，被害人等所匯款項始成為詐騙集
    團重大犯罪所得財物，詐騙集團隨之提領一空，可見在如此
    之犯罪過程中，被告並無將因重大犯罪不法所得資金或財產
    ，轉換成為合法來源之資金或財產之洗錢過程，核與前開所
    述洗錢防制法規範目的無涉。
  (五)綜上所述，事證明確，被告幫助常業詐欺犯行洵堪認定。
二、論罪科刑之理由：
    按刑法上之幫助犯，係指以幫助之意思，對於正犯資以助力
    ，而未參與實施犯罪之行為者而言（最高法院49年臺上字第
    77號判例參照）。被告基於幫助之意思，出售帳戶予詐騙集
    團之人使用，以供被害人等匯款，應屬詐欺罪構成要件以外
    之行為，而詐騙集團人再將帳戶內款項提領一空，以之為常
    業。核被告所為，係犯刑法第30條第1 項前段、第340 條之
    幫助常業詐欺罪，公訴人認被告係刑法第30條第1 項前段、
    洗錢防制法第9 條第1 項之幫助掩飾自己因重大犯罪所得財
    物罪，容有未洽，然二者起訴之基本事實同一，本院自得變
    更起訴法條而為實體審判。被告與邱火旺間，有犯意聯絡及
    行為分擔，皆為共同正犯。被告幫助他人犯罪，為從犯，應
    依刑法第30條第2 項之規定按正犯之刑減輕其刑。爰審酌被
    告年輕力壯，不謀正途，出售帳戶予犯罪集團供詐騙他人使
    用，個人所得之不法利益雖僅二千元，然其貪微利卻使犯罪
    偵查困難，犯罪集團更加猖獗氾濫，危害交易秩序與社會治
    安非淺，犯罪後迄未賠償被害人，與犯罪後供認犯行之態度
    等一切情狀，量處有期徒刑七月。
據上論斷，應依刑事訴訟法第299 條第1 項前段、第273 條之1
第1 項、第300 條，刑法第28條、第30條第1 項前段、第2 項、
第340 條，罰金罰鍰提高標準條例第1條前段，判決如主文。
本案經檢察官呂永魁到庭執行職務。
中    華    民    國    95    年    4     月    12    日
                  刑事第四庭法  官  周明鴻
以上正本證明與原本無異。
如不服本判決，應於判決送達後10日內，向本院提出上訴狀。
                            書記官  楊哲偉
中    華    民    國    95    年    4     月    17    日
論罪法條：
刑法第340 條
以犯第339 條之罪為常業者，處一年以上七年以下有期徒刑，得
併科五萬元以下罰金。


司法院資訊處製作；財團法人民間司法改革基金會備份。
